臺灣高等法院花蓮分院民事判決
上　訴　人　甲○○
訴訟代理人　李文平律師
被上訴人　　乙○○
訴訟代理人　曾泰源律師
當事人間請求損害賠償事件，上訴人對於臺灣花蓮地方法院中華
民國95年12月29日94年度訴字第279號第1審判決提起上訴，本院
於96年7月4日言詞辯論終結，判決如下：
    主  文
原判決關於駁回上訴人後開第二項之訴部分，及該部分假執行之
聲請，並訴訟費用之裁判廢棄。
被上訴人應給付上訴人新臺幣貳拾伍萬元，及自九十四年十二月
九日起至清償日止，按週年利率百分之五計算之利息。
其餘上訴駁回。
第一、二審訴訟費用，由被上訴人負擔十二分之五，餘由上訴人
負擔。
    事實以及理由
一、兩造爭執要旨
    （一）上訴人起訴主張向被上訴人購買連同系爭花蓮縣瑞穗
          鄉○○段第164-16土地在內的3筆土地，但因為系爭
          土地屬於他人所有，權利狀態不明，所以兩造另外在
          簽訂後的1年即民國（下同）81年簽訂契約書，約定
          被上訴人應擔保上訴人可使用系爭土地，如有違約則
          必須賠償60萬元，現因土地無法使用，因此起訴請求
          被上訴人賠償60萬元。
    （二）被上訴人雖然承認曾經約定將土地占用權交付上訴人
          ，也承認曾經簽訂81年的契約書，但是抗辯稱並未與
          上訴人約定起訴書所記載內容，被上訴人以為簽署的
          文件只是原契約的內容而已，並不包含系爭土地占有
          權的移轉，因此在原審聲明駁回上訴人之訴。
    原審駁回上訴人之訴，上訴人提起上訴。
二、兩造上訴要旨
    （一）上訴人上訴之主要理由係以兩造之間針對系爭土地確
          實曾經簽訂轉讓契約，約定被上訴人必須將系爭土地
          交付給上訴人使用，上訴人才將原契約未給付的尾款
          25萬元交付被上訴人，被上訴人既然與上訴人簽訂契
          約，被上訴人自負有將土地占有權移轉給上訴人之義
          務，被上訴人既然已經給付不能，依照兩造在81年簽
          訂的契約，被上訴人應賠償違約金60萬元。因此上訴
          後聲明：原判決廢棄，被上訴人應給付上訴人60萬元
          以及自起訴狀繕本送達翌日（即94年12月9日）起至
          清償日止按年息百分之5計算之利息。
    （二）被上訴人則以兩造在80年所簽訂的第1份契約書明白
          約定是屬於公有地轉讓契約，根本不包含私有系爭土
          地的轉讓，被上訴人不可能在81年同意將他人所有的
          土地交付給上訴人使用，因此兩造所簽訂的第2份買
          賣契約書是在被上訴人不瞭解內容的情形下所簽訂，
          被上訴人已經依照原訂契約的內容將土地交給上訴人
          使用，上訴人也已經取得土地的承租權，卻在10餘年
          後才又主張依照81年所簽訂的契約內容請求給付違約
          金，被上訴人並未違約，自無庸負違約賠償責任，縱
          令應負賠償責任，其違約金也顯然過高，應予酌減。
          並答辯聲明駁回上訴人之上訴。
三、本件上訴人主張曾經與被上訴人於80年間簽訂公有土地占有
    權讓與契約，約定將上訴人開墾占用之花蓮縣瑞穗段97-25
    以及164-35土地之占用權讓與給上訴人，讓上訴人得以向政
    府承租該2筆土地，價金約定為60萬元，上訴人給付35萬元
    之後，在81年間再與被上訴人簽訂第2份讓與契約書，約定
    被上訴人必須將系爭花蓮縣瑞穗段164-16地號土地讓與上訴
    人，兩造簽訂讓與書之後，上訴人於是將剩餘的尾款25萬元
    交付被上訴人，嗣後，上訴人雖然取得瑞穗段97-25以及164
    -35地號土地之承租權，但是系爭土地卻因為屬於訴外人陳
    日昌所有，被上訴人無法取得系爭土地，並將土地交給上訴
    人使用之事實，為被上訴人所自認，並且有2份讓渡書（原
    審卷頁15、18）為證，而164-16土地確實為陳日昌所有，有
    土地登記簿謄本為證（原審卷頁17），164-35、97-25地號
    土地均為國有土地，有土地登記簿謄本為證（原審卷頁77）
    ，此部分之事實堪信為真實。
四、上訴人主張依照兩造在81年所簽訂的讓與契約，被上訴人如
    果沒有把系爭土地讓與給上訴人，被上訴人就必須負違約責
    任，應賠償上訴人60萬元之違約金，雖據上訴人提出讓渡書
    為證，被上訴人對於讓渡書形式上的真正並不爭執，但是否
    認有約定將系爭土地讓與給上訴人，因此本件上訴人請求有
    無理由之判斷即以下列爭點為斷：
    （一）兩造之間是否就系爭土地簽訂轉讓契約？
    （二）如果有簽訂轉讓契約，被上訴人是否有給付不能之可
          歸責事由？
    （三）如果有，上訴人請求給付之違約金是否過高，法院是
          否應予酌減？
    兩造並在本院準備程序中同意以上列事項為本案爭點。
五、就兩造是否曾經約定將系爭土地轉讓給上訴人而言：
    （一）就兩造在81年6月15日所簽訂之公有土地占有權讓與
          契約書，內容雖然在一開始就明白記載：「一甲方（
          即被上訴人）願將其開墾占有之瑞穗段164-16地號、
          面積約計零參00公頃，全部以60萬元之補償金讓與乙
          方（即上訴人）繼續耕作使用」，但此項記載，被上
          訴人一再主張與原訂契約的內容並不相同，因此雖然
          81年契約的內容明確記載被上訴人必須將系爭土地轉
          讓給上訴人，但是由於兩造除了81年的契約之外，在
          80年間也簽訂了1份轉讓契約書，而81年度的契約書
          （原審卷頁18），雖然記載土地地號是164-16號之系
          爭土地，但是價金約定是60萬元，並且還記載是公有
          土地占用權的讓與，均與80年所記載的讓渡書相同，
          尤其價金交付約定分2期，1期已經先給付，另外1期
          則是在立約當時給付，顯然是連接著原契約，並不是
          另外再簽訂1份買賣契約。因此，81年度的契約書只
          是80年契約書的延續以及確認，因此解釋81年度契約
          書的內容，並不能僅僅侷限在該契約書的內容，還要
          進一步檢視80年度契約的內容。
    （二）依照兩造於80年10月2日簽訂讓渡書，其上記載「茲
          將向劉寶城受讓之公有土地轉讓給甲○○（即上訴人
          ），讓渡金60萬元，並檢具受讓書正本給甲○○收執
          。讓渡人乙○○（即被上訴人），受讓人甲○○，見
          證人黃建維」，而該讓渡書係緊接著「69年9月11日
          公有土地占有權讓與契約書」內容後為記載，69年9
          月11日公有土地占有權讓與契約書之內容略以：「讓
          與人劉寶城（以下簡稱甲方），受讓人張國慶（以下
          簡稱乙方），一甲方願將其開墾占有之瑞穗段97-25
          地號內（靠花東公路）及同段164-35地號內（即同段
          164-28地號東側）公有土地面積約計0.3000公頃，全
          部以11萬元之開墾補償金讓與乙方耕作……，讓與人
          劉寶城，受讓人張國慶，代書人林明威」，有公有土
          地占有權讓與契約書、讓渡書可參（原審卷頁13至15
          ）。從契約內容的記載可以得知，被上訴人是因為從
          劉寶城處受讓了一批公有土地，再把土地用60萬元的
          價格出售轉讓給上訴人，則被上訴人所出售的土地理
          應與當初從劉寶城處取得的土地相符。而根據被上訴
          人之夫張國慶與劉寶城所定讓渡書的內容觀之，已經
          明確記載土地就是瑞穗段97-25以及164-35地號土地
          ，共計約0.3公頃的土地，系爭土地並不在其內，則
          上訴人主張系爭土地確實是在讓與契約範圍內，應由
          上訴人再提起其他證據加以證明。
    （三）而就現場土地座落的相關位置而言，依照地籍圖（原
          審卷頁10）顯示，系爭土地與97-25以及164-35土地
          等3筆土地雖然都緊緊相連，但是97-25土地與164-35
          土地也有相連，並不是如上訴人所稱中間夾著系爭土
          地，因此從土地座落的相關位置仍然無法判斷當時兩
          造轉讓土地的確實地點。而再從土地面積的比較來看
          ，164-35、97-25地號土地均為國有土地，面積分別
          是3242、11897平方公尺，有土地登記簿謄本為證（
          原審卷頁77），而系爭土地面積則有1222平方公尺，
          從兩造所簽訂的轉讓契約書，無論是80年或是81 年
          度，面積都記載為0.3公頃，與3筆土地的面積都不相
          符，而如何切割出兩造轉讓契約書所記載的3000 平
          方公尺，也都找不出適當的界線，因此從土地的相關
          位置以及面積仍然無法得出兩造契約書內容的明確判
          斷。
    （四）經原審傳喚80年10月2日讓渡書之見證人黃建維，證
          稱：我認識上訴人，他早期是我父親的員工，我也認
          識被上訴人，與兩造均為好友，兩造和我都是瑞穗鄉
          人。我從事造林業。80年10月2日「讓渡書」以後的
          文字及見證人黃建維的簽名都是我寫的，因為我是兩
          造的好朋友。... 我不知道讓渡書上記載的土地是什
          麼土地，他們只是叫我去證明他們有買賣關係存在，
          讓渡書前面的讓與契約書是一位林明威代書寫的，他
          們讓與的應該是林代書所寫的讓與契約書上的土地，
          也就是被上訴人乙○○將向別人買的土地再轉讓給上
          訴人甲○○。我在簽讓渡書時，上訴人未帶被上訴人
          到現場指界，在我作見證人之80年10月2日時，我不
          記得有無交付60萬元的價金。我未看過81年6月15日
          公有土地占有權讓與契約書等語（原審卷頁63至65）
          。則證人的證述內容依然無法證明上訴人所主張的事
          實為真。
    （五）再就土地現占用狀況來判斷，是否可以因為上訴人已
          經占用系爭土地以證明被上訴人的確是把系爭土地轉
          讓給上訴人？經原審會同兩造於95年10月19日履勘現
          場測量，系爭土地鄰近台九線公路，土地上目前整筆
          種植楓樹，旁邊為空地，空地上停放車輛，空地旁有
          一檳榔攤，有履勘筆錄、照片，及花蓮縣玉里地政事
          務所函暨所附複丈成果圖可參（原審卷頁128至133、
          160、161），而在履勘時，證人游作林證稱：我是游
          我之子，系爭土地目前由我種植楓樹，但土地是我父
          親在50年2月間向所有權人陳日昌購買，歷年來田賦
          代金也是我父親繳納，陳日昌還將土地所有權狀交給
          我父親（提出所有權狀原本），我從去年夏天（確實
          時間不記得）開始種楓樹，在種植楓樹前，土地沒有
          種東西，我用鐵絲網圍起來，但遭破壞，被旁邊的檳
          榔攤占用，供汽車加水、過路之用，系爭土地從我父
          親買受後種植地瓜，後來曾遇到大水，土地都由我們
          占用。上訴人發現我去年在土地上種楓樹後有報警；
          因我父親向陳日昌購買後不久，陳日昌就過世了，所
          以至今尚未辦過戶（原審卷頁135）。而證人黃春妹
          證稱：我在85年10月份向上訴人承租系爭土地，做停
          車場，因我在土地旁邊的檳榔攤兼做小吃店，檳榔攤
          是我在經營，租期從85年10月到87年4月，每月租金
          3,000元，我與上訴人沒有關係；系爭土地都是我填
          土的，在我承租前土地上種一些水果等語（原審卷頁
          136）。證人吳桂珍證稱：我從94年3月1日起開始接
          手檳榔攤，並從該日起至95年2月向上訴人承租系爭
          土地，每月租金8,000元，我承租系爭土地做為停車
          場使用，承租期間游作林來找過我，說他在土地上有
          做界線，但我不知界線在哪裡，在我租賃期間，游作
          林就在94年7月間在系爭土地種植楓樹，我就無法再
          使用；租賃契約書上記載租賃物即為檳榔攤的地址，
          但上訴人告訴我可以使用系爭土地等語（原審卷頁13
          7、138）。則系爭土地的占用現況也屬於不明的狀態
          ，也無從據以判斷兩造契約的範圍。
    （六）原審法院再傳喚81年6月15日公有土地占有權讓與契
          約書上所列見證人侯興明、林福連，惟送達證書退回
          之理由均記載其2人已去世，有訴訟文書不能送達事
          由報告書2份在卷可參（原審卷頁57、108），也無從
          再做進一步的調查。
    （七）從上所述可知，上訴人所舉出證明兩造確實約定將系
          爭土地轉讓給上訴人，主要目的就是81年所簽訂的契
          約書，而其他的事實都無法做為佐證，本院少數意見
          因此認為，從兩造簽訂契約的整個過程以及內容來看
          ，兩造簽訂的80年契約已經明確記載土地的地號，也
          記載了是公有土地占用權的轉讓，而系爭土地是私有
          土地，面積也跟80年或是81年契約所記載的內容不符
          ，尤其81年契約文字的內容，都與80年的文字相符，
          只有地號不同，而被上訴人已經依照契約將土地轉讓
          交給上訴人使用，上訴人也已經辦妥土地的承租手續
          ，則被上訴人已經履行了原訂契約的內容，豈有另外
          再約定私有土地占用權轉讓的理由，而且還約定必須
          給付違約金，被上訴人都已經依照契約內容履行了，
          兩造卻在1年之後，被上訴人簽訂契約增加義務，還
          負擔違約賠償的責任，顯然與常情相違，因此認為兩
          造的契約並沒有把系爭土地的占有權轉讓列在契約中
          。但本院多數意見則認為既然被上訴人也承認81 年
          度契約書的內容以及形式上的真正，顯然被上訴人已
          經與上訴人達成協議，由被上訴人承擔該項義務以及
          責任，因此可以認定系爭土地的確已經在兩造所簽訂
          的轉讓契約書內，被上訴人負有轉讓系爭土地占用之
          義務。
六、就本件契約是否有給付不能之情形：依照前述說明，本院多
    數見解認為被上訴人已經與上訴人約定將系爭土地轉讓給上
    訴人使用，但是系爭土地之土地所有權人是陳日昌，有前述
    土地登記簿謄本附卷可參，而被上訴人對於無法將土地轉讓
    給上訴人的事實也不否認，則被上訴人就本件系爭土地移轉
    土地占用以及使用權利既然負有給付義務，而該給付義務已
    經陷於給付不能之事實也足以認定。而被上訴人既然已經負
    給付義務，卻又無法履行，依民法第226條第1項之規定自應
    負損害賠償責任。而兩造在81年所定的契約中就已經約明上
    訴人如無法履行該契約內容，即必須將已經收到的60萬元作
    為賠償金額，則被上訴人自應給付上訴人60萬元之損害賠償
    額。
七、就兩造違約金之金額有無過高之情形：
    （一）按民法第250條有關違約金的規定在88年間有修正，
          將我國實務上以及學說上有關損害賠償預定性違約金
          與懲罰性違約金的爭論加以釐清，規定違約金原則上
          就是損害賠償預定性違約金，只有在當事人有特別約
          定的時候才存在著懲罰性違約金，此次修正除了釐清
          存在多年的困擾之外，也與我國損害賠償原則上並不
          承認懲罰性賠償金的制度設計相結合。因此當事人約
          定違約金時，除非當事人有特約，否則性質上應該都
          被認為是損害賠償預定性的違約金。
    （二）本件上訴人請求被上訴人給付違約金，係依照兩造在
          81年所簽訂的契約，契約第4點約定，被上訴人如果
          不能順利把系爭土地交給上訴人耕作時，被上訴人就
          必須把已經收取的60萬元補償金交給上訴人。而如前
          所述，被上訴人確實有給付不能的情形，則被上訴人
          依照前述約定請求60萬元的違約金自有理由。
    （三）但是民法第252條也規定法院可以在約定的違約金過
          高時，加以酌減。而既然違約金性質上屬於損害賠償
          預定性的違約金，那麼違約金的數額應該盡量接近損
          害賠償的金額（最高法院79年度台上字第1915號判例
          參照）。
    （四）本件兩造依照80年所簽訂的契約，被上訴人已經將土
          地交給上訴人占有使用，上訴人也給付被上訴人35萬
          元，到了81年間，被上訴人因為上訴人還有25萬元的
          尾款沒給，所以同意負責把系爭土地交付給上訴人，
          嗣後上訴人再給付25萬元，顯然兩造就81年間所簽訂
          的契約給付內容，已經達成以25萬元為該契約價值的
          共識，則被上訴人無法履行81年契約內容，上訴人所
          受的損害就應該是以雙方當事人所達成的共識即25萬
          元為準，則契約內容約定違約金為60萬元，以上訴人
          所受損害的情形，已顯然過高，應予酌減為25萬元。
八、綜上所述，上訴人本於轉讓契約所約定之違約金給付請求權
    ，請求被上訴人給付600,000元，及自民國94年12月9日起至
    清償日止，按週年利率百分之5計算之利息，於250000元及
    自94年12月9日起算之法定遲延利息部分，為有理由，應予
    准許。逾此所為請求，為無理由，應予駁回。原審就上開應
    准許部分，為上訴人敗訴之判決，並駁回其假執行之聲請，
    尚有未洽，上訴意旨求予廢棄改判，為有理由，爰由本院予
    以廢棄改判如主文第2項所示。又因本件為不得上訴第3審案
    件，經本院判決後即告確定，無為假執行宣告之必要，附此
    敘明。
九、據上論結，本件上訴為一部有理由，一部無理由，依民事訴
    訟法第450條、第449條第1項、第79條但書、第463條判決如
    主文。
中　　華　　民　　國　　96　　年　　7 　　月　　18　　日
                  民事庭審判長 法  官 謝志揚
                               法  官 林慶煙
                               法  官 賴淳良
以上正本係照原本作成。
本件不得上訴。
                               書記官 邱廣譽
中　　華　　民　　國　　96　　年　　7　 　月　　18　　日
